臺灣彰化地方法院民事判決
                                     108年度建字第20號  
原      告  佳佳能源有限公司

法定代理人  詹麗莞  
訴訟代理人  羅健新律師
兼
人                  
被      告  陳玉燕  

訴訟代理人  黃秀蘭律師
            劉佩蓉律師
上列當事人間請求給付工程款事件，本院於民國110年8月16日言
詞辯論終結，判決如下：
    主  文
被告應給付原告新臺幣壹佰柒拾陸萬壹仟肆佰貳拾捌元，及自民
國一百零八年七月二十五日起至清償日止，按週年利率百分之五
計算之利息。
訴訟費用由被告負擔。
本判決於原告以新臺幣伍拾捌萬柒仟元為被告供擔保後，得假執
行；但被告如以新臺幣壹佰柒拾陸萬壹仟肆佰貳拾捌元為原告預
供擔保後，得免為假執行。
    事實及理由
壹、程序部分：
一、按訴狀送達後，原告不得將原訴變更或追加他訴，但擴張或
    減縮應受判決事項之聲明者，不在此限。民事訴訟法第255
    條第1 項但書第3款定有明文。
二、查原告起訴時，訴之聲明第1項原為：被告應給付原告新台
    幣（下同）180萬元，及自民國(下同)108年7月25日起按年
    利率5%計算之利息(見卷一第9頁)；嗣於110年5月3日言詞辯
    論時，當庭就請求金額部分減縮為1,761,428元等語(見卷三
    第281頁)，核原告變更聲明乃屬減縮應受判決事項之聲明，
    與上開規定相符，應予准許。
貳、實體部分：　　
一、原告主張：
  ㈠原告公司係從事再生能源發電設備設計安裝等工程，於107年
    10月30日，被告委由原告在其所有門牌號碼彰化縣○○鎮○○巷
    00號房屋、彰化縣○○鄉○○村○○路000號廠房及住宅（下稱系
    爭廠房屋頂型）、及廠房周圍土地即坐落彰化縣○○鄉○○段00
    0○000號土地（下稱系爭廠房地面型），設計施作太陽能發
    電設備工程（下稱系爭工程、系爭發電設備），約定工程總
    價為1000萬元，兩造簽訂再生能源發電設備委託設計工程合
    約（下稱系爭契約），被告並指定其、訴外人陳育彰、陳育
    哲、陳侑伸為系爭工程之起造名義人。
  ㈡原告依約完成系爭工程之進度，108年4月16日原告施作系爭
    工程完成並交付被告驗收確認，同年月18日系爭發電設備經
    原告向台灣電力股份有限公司（下稱台電公司）報竣，並經
    台電公司到場驗收及掛表併聯完成，台電公司已於同年6月2
    4日執行首次契約撥款。然被告並未依系爭契約第五條約定
    給付第四期、第五期款項，經結算後，被告尚有180萬元之
    工程款未付，經原告發函催告被告仍置之不理。
  ㈢被告抗辯系爭工程有遮陰瑕疵云云，然太陽能光電設備確會
    受遮陰因素影響發電效率，至於遮陰因素有雲層變化、太陽
    能板積灰、或存有鳥糞、日照角度及天氣、季節變化，以及
    周邊建物高度等情形受影響，亦即太陽能設備之發電模組不
    可能百分之百無遮陰，故兩造於系爭契約第二條明訂年度發
    電量公式為：裝置容量×365天×每日平均日照時數3.5HR×系
    統效率0.95，故如不考慮系統效能，系爭廠房屋頂型發電設
    備之年度發電量，應為120340.5度［計算式：（19.8+74.4)×
    365×3.5=120340.5］，回算每峰瓩可發電1277.5度[計算式：
    120340.5÷（19.8+74.4)=1277.5]，而非被告所稱1342.6度
    。再依系爭契約考量系統效率95%及原告所保證發電量之90%
    ，原告所保證系爭廠房屋頂型首年發電量應為102890.7度(1
    20340.5×95%×90%≒102890.7)，而實際上依台電公司之收購
    電費單，系爭廠房屋頂型發電設備之首年發電量為111999度
    ，已達到原告所保證之發電效能。而原告保證系爭廠房地面
    型之發電效率應為91749.6度(計算式：84×365×3.5×0.95×0.
    9≒91749.6)，依台電公司首年收購電費單，系爭廠房地面型
    之發電效能96712度，亦已達到契約標準，足證被告抗辯系
    爭工程存有發電效率之瑕疵云云，並不足採。原告並未保證
    首年日照時數為3.5小時，而是保證首年發電量為估算發電
    量之9成，被告之計算方式自有錯誤。
  ㈣至於就系爭廠房屋頂型發電設備，台電公司之收購價格未達
    契約約定之4.9698元，原告不爭執，原告同意補償被告38,5
    72元。
　㈤綜上，依系爭合約第五條及民法第490條第1項、第505條規定
    ，被告應分別於108年4月25日、同年7月1日前給付上開工程
    款，然被告積欠原告180萬元未給付，並於108年7月19日收
    受原告之催告後迄未給付，扣除原告應補償被告38,572元，
    被告尚應給付原告1,761,428元(計算式：1,800,000-38,572
    =1,761,428)之工程款。爰依系爭契約及民法上開規定請求
    被告給付工程款等語。並聲明：1.被告應給付原告1,761,42
    8元，及自108年7月25日起至清償日止，按年利率5％計算之
    利息。2.原告願供擔保，請准宣告假執行。
二、被告則以：
　㈠兩造固有訂立上開場址之太陽能發電設備工程契約，然經被
    告至系爭廠房屋頂型、系爭廠房地面型發電設備工程現場勘
    查後，發現系爭工程有諸多瑕疵，原告未與被告驗收及確認
    ，原告雖於108年4月18日向台電公司報竣並由台電公司掛表
    併聯，然台電公司僅就能否通電進行檢驗而已，是系爭工程
    因有瑕疵迄今未通過驗收。
　㈡原告未妥善裝設系爭發電設備太陽能板之位置，致系爭廠房
    屋頂型、廠房地面型之太陽能板，有部分長達半日處於遮陰
    無日照之情形，致無法發揮應有之能源產量：
　1.太陽電池模組部分受遮陰導致模組內部串聯電流降低，輸出
    功率減少，其遮陰部分將成為負載，長期下來會造成太陽電
    池壽命減少，且依能源局申請補助要求，太陽光電板早上9
    點至下午3點不可遮陰，足見太陽能發電裝置確實是不能夠
    發生遮陰的情形，否則將影響整體發電效能及電池壽命。原
    告既為專業承攬人，應妥善設計及裝設太陽能設備，經鑑定
    人中華民國太陽光電發電系統商業同業公會至現場鑑定，認
    系爭廠房屋頂型場址面向正南，房屋設置太陽能模組位於三
    樓高位置，會於早上時間太陽位於東方或東南方時，遮陰位
    於西邊廠房上方之太陽能模組，由於太陽能模組建置緊鄰東
    邊房舍，在中午前會有數排模組發電量受到影響；系爭廠房
    地面型位於廠房西側且低於廠房高度，在早上太陽位於東方
    或東南方時會有遮陰情事發生，致發電量受影響。可見系爭
    設備之遮陰情形對發電量已有影響，而就一般太陽能發電設
    備設置工程實務，此狀況應屬於瑕疵。
　2.系爭廠房屋頂型及廠房地面型由被告分別以被告及其家人即
    訴外人陳侑伸、陳育彰、陳育哲之名義將發電量出售與台電
    公司而有分別4個電號，卻僅陳侑伸之設備達到能源局或系
    爭契約約定之日照時數，其餘出現遮陰瑕疵之設備之日照時
    數均未達到標準，陳育彰之設備平均日照時數竟僅2.9小時
    ，明顯低於應有之日照時數，被告依民法第492條、494條之
    規定請求減少報酬，計算方式如下：
　①系爭工程總價為10,000,000元，總工程施作之發電設備容量
    為198峰瓩，而峰瓩數係與太陽能板之片數有關，故每一峰
    瓩之工程造價為50,505元(計算式：10,000,000÷198=50,505
    ，元以下四捨五入)。
　②就設備設置者陳玉燕之部分，即系爭廠房屋頂型中之74.4峰
    瓩部分，此部分工程造價應為3,757,572元(計算式：50,505
    x74.4=3,757,572)。而依台電公司之收購電費單，此案場之
    首年發電量為85416度，換算日發電時數為3.145小時(85416
    ÷74.4÷365≒3.145)，未達系爭契約約定之3.5小時，工程造
    價應為契約約定價格之0.899(3.145÷3.5≒0.899)，被告主張
    減少報酬之數額為379,515元[計算式：3,757,572x(1-0.899
    )=379,515]。
　③就設備設置者陳育哲之部分，即系爭廠房地面型中之42峰瓩
    部分，此部分工程造價應為2,121,210元(計算式：50,505x4
    2=2,121,210)。依台電公司之收購電費單，此案場之首年發
    電量為52136度，換算日發電時數為3.40小時(52136÷42÷365
    ≒3.40)，未達系爭契約約定之3.5小時，工程造價應為契約
    約定價格之0.97(3.40÷3.5≒0.97)，被告主張減少報酬之數
    額為63,636元[計算式：2,121,210x(1-0.97)=63636]。
　④就設備設置者陳育彰之部分，即系爭廠房地面型中之42峰瓩
    部分，此部分工程造價應為2,121,210元(計算式：50,505x4
    2=2,121,210)。依台電公司之收購電費單，此案場之首年發
    電量為44576度，換算日發電時數為2.908小時(44576÷42÷36
    5≒2.9)，未達系爭契約約定之3.5小時，工程造價應為契約
    約定價格之0.831(2.908÷3.5≒0.831)，被告主張減少報酬之
    數額為358,485元[計算式：2,121,210x(1-0.831)=358,485]
    。
　⑤從而，被告得主張減少報酬之數額合計為801,636元(計算式
    ：379,515+63,636+358,485=801,636) 。
　㈢原告於系爭契約中記載保證年發電量及台電公司之收購價格
    ，後又口頭向被告保證依能源局之數據為年度發電量，系爭
    廠房屋頂型第一年應產出電能達124750度、系爭廠房地面型
    應達111216度，且保證台電公司以每度4.9698元價格收購系
    爭廠房屋頂型工程及收購20年，惟台電嗣後僅以每度4.6254
    元收購，有台灣電力股份有限公司彰化區營業處108年6月11
    日彰化字第1088060634號函為憑，致每度有0.3444元(計算
    式：4.9698-4.6254=0.3444)之差額損失，被告依民法第495
    條第1項之規定請求損害賠償。而系爭廠房屋頂型第1年之實
    際發電量為111,999度，被告因此產生38,572元之收購價差
    損失(計算式 ：111999x0.3444=38572)，應由被告賠償。
　㈣基上計算，被告得向原告請求減少報酬801,636元及損害賠償
    38,572元，合計為840,208元，與原告請求被告給付之承攬
    報酬給付種類相同，屬兩造互負之債務，被告依民法第334
    條第1項規定，就840,208元部分主張抵銷。
　㈤並聲明：1.原告之訴駁回。2.如受不利判決，願供擔保免為
    假執行。
三、不爭執事實：
  ㈠兩造於107年10月30日簽訂系爭契約，約定工程款項總計為10
    00萬元，工程名稱及地點①彰化縣○○鎮○○里○○巷00號（屋頂
    型）19.8kw、②彰化縣○○鄉○○村○○路0○0號廠房（屋頂型）74
    .4kw、住宅（屋頂型）19.8kw③彰化縣○○鄉○○段0000000地號
    （地面型）84kw。
  ㈡被告已給付720萬元之工程款，尚有180萬元之工程款尚未給
    付予原告。
  ㈢系爭工程契約第二條約定，原告公司保證系爭工程產出電能
    由台灣電力公司收購之躉售費率，以及收購期限（20年），
    原告公司保證之躉售費率分別為①彰化縣○○鎮○○里○○巷00號1
    9.8kw，每度電按6.0943元收購②彰化縣○○鄉○○村○○路0○0號
    工程19.8kw、74.4kw，每度電按4.9698元收購③彰化縣○○鄉○
    ○段0000000地號84kw，每度電按4.5520元(契約誤載為4.550
    2元)收購。
  ㈣原告公司於108年4月16日已依據系爭工程契約第五條約定施
    工完成，系爭工程業已於108年4月18日取得台電掛表並聯作
    業完成，並已於108年6月24日執行首次契約撥款予被告。
  ㈤依台電購電單，場址②之首年363天購電度數為111385度（計
    算式：26437度＋84948度＝111385度），依鑑定機關鑑定結論
    四、1（1）及2（1），本件場址②之首年發電量應為111999
    度（計算式：26583度＋85416度）。
  ㈥依台電購電單，場址③之首年363天購電度數為96182度（計算
    式：51850度＋44332度＝96182度），依鑑定機關鑑定結論四
    、3（1）及4（1），本件場址③之首年發電量應為96712度（
    計算式：52136度＋44576度）。
四、上開不爭執事實，有系爭契約、台灣電力股份有限公司彰化
    區營業處108年4月30日彰化字第1088045473號、1088045489
    號、1088045548號、1088045482號函、台灣電力公司再生能
    源躉購電費通知單在卷為憑(見卷一第19至31頁、第35至48
    頁、第87至94頁，卷三第56至86頁)。本件原告主張被告尚
    有工程款未給付，被告則以系爭工程尚未完成驗收及工程具
    瑕疵等語置辯，是本件爭點厥為：㈠系爭工程是否已驗收完
    成?㈡原告施作之系爭工程有無符合契約約定？有無瑕疵？㈢
    如有瑕疵，是否可歸責於原告？被告得否請求減少價額？如
    何計算？㈣原告得請求之工程款為何？茲分敘如下：
  ㈠系爭工程是否已驗收完成?
　1.按工程之是否完工，與工程之瑕疵及工程之驗收各有不同之
    概念，工作之完成與工作有無瑕疵，係屬二事，此觀民法第
    490條及第494條規定自明。是在承攬關係仍存續時，定作人
    於承攬人完成工作時，雖其工作有瑕疵，仍無解於應給付報
    酬之義務，僅定作人得定相當期限請求承攬人修補，如承攬
    人不於所定期限內修補瑕疵，或拒絕修補，或其瑕疵不能修
    補者，定作人得依民法第493條、第494條等規定請求償還修
    補費用、減少報酬而已（最高法院73年度台上字第2814號、
    81年度台上字第2736號、85年度台上字第2280號判決意旨參
    照）。又工程雖已完工，尚未驗收或驗收未合格，亦不能因
    未驗收或驗收不合格，即謂工程未完工（最高法院89年度台
    上字第2068號判決意旨參照）。另工程承攬關係中，瑕疵修
    補分為三個階段，意義各不相同，第一階段係施工中，基於
    品質管理程序所發見者。承攬人應依定作人之指示於合理期
    間內修補完成；第二階段係於竣工後，完工驗收階段，定作
    人所發見之瑕疵，於此階段，承攬人須完成瑕疵修補，方得
    完成驗收程序；第三階段之瑕疵則係保固或瑕疵擔保期間所
    發見之瑕疵，第二階段與第三階段之分界在於雙方是否完成
    「驗收」之程序，如工作有交付之需要時，併予交付予承攬
    人。倘定作人已占用工作物，並進而使用該工作物，應視為
    承攬人完成之工作部分已經完成驗收程序，而進入第三階段
    之瑕疵擔保範圍，承攬人就其完成並已交付使用之部分工程
    ，得請求對待給付之報酬，否則一方面賦予定作人先行受領
    工作物之利益，另方面又允許定作人以工程品質有瑕疵，執
    以未完工或未完成驗收爭議，而拒絕給付報酬，自難謂公允
    。
　2.查系爭工程乃被告委託原告在被告所有之土地、廠房施作太
    陽能發電設備，系爭契約第四條第4項約定：「發電設備正
    常運作下，乙方（即原告）提供甲方（即被告）發電設備自
    本發電設備台電核發併聯試運轉公文日起算」乙節，此有系
    爭契約附卷為憑（見卷一第89頁），是依系爭契約，系爭工
    程自台電公司核發併聯試運轉公文時，應為原告提供被告本
    件發電設備使用，即系爭工程完工交付之時點。而台電公司
    於108年4月18日派員至系爭工程場址訪查並完成併聯設備一
    事，此有台灣電力股份有限公司彰化區營業處108年4月30日
    彰化字第1088045473號、第1088045489號、第1088045548號
    、第1088045482號函在卷為憑(見卷一第35至41頁)，可見系
    爭工程應於108年4月30日台電公司發函被告及被告指定之陳
    育哲、陳育彰、陳侑伸，表示已完成併聯作業時，即已完工
    交付被告使用。又系爭契約第4條第1項固約定「本工程驗收
    方式如附件二」(見卷一第89頁)，然兩造提出之系爭契約均
    僅有1份附件即「再生能源發電設備主要項目」(見卷一第31
    、94頁)，而無關於驗收方式之附件，被告於本院審理時亦
    稱：簽約當時並無附件二等語（見卷一第497頁），應認兩
    造就系爭工程驗收方式並無特殊約定，而以原告提供經台電
    公司竣工檢查且併聯台電設備完成，為系爭工程完工時點。
　3.再系爭契約第五條約定承攬報酬之付款方式，第4點約定 「
    (被告)應於台電掛表併聯完成後7日內支付計新台幣150萬元
    」、第5點「尾款：應於台電執行首次契約撥款完成後7日內
    支付計新台幣50萬元整」(見卷一第91頁)，而未約定經被告
    驗收完畢始為被告給付工程款之條件。而系爭工程已完成台
    電掛表併聯已如前述，併聯完成後，台電公司已自108年4月
    18日起算躉購電費，並於108年6月24日通知被告躉購108年6
    月再生能源之收購費用[電號00000000000(即陳侑伸名義申
    請者，下稱電號陳侑伸)、00000000000(即陳玉燕名義申請
    者，下稱電號陳玉燕)，計費期間均自108年4月18日至同年6
    月13日]；108年7月16、17日通知被告躉購108年7月再生能
    源之收購費用[電號00000000000(即陳育哲名義申請者，下
    稱電號陳育哲)、00000000000(即陳育彰名義申請者，下稱
    電號陳育彰)，計費期間均自108年4月18日至同年7月1日]等
    節，此有被告提出之台電公司108年6月再生能源電能躉購電
    費通知單、108年7月再生能源電能躉購電費通知單在卷為憑
    (見卷三第56至59頁)，足認台電掛表併聯完成後，已於108
    年6月24日、同年7月16日及17日完成首次電能收購並撥款與
    被告，則依上開約定，被告自應給付承攬報酬，被告辯稱系
    爭工程未完成驗收而不符付款條件云云，難認可採。
　㈡原告施作之系爭工程有無符合契約約定？有無瑕疵？
　1.查系爭契約第二條約定「總裝置容量：本工程裝置容量依據
    各地區預估年度每日平均日照時數及本案實際規劃路線排佈
    ，首年發電量預估約度數。（年度發電量計算公式：裝置容
    量ｘ365天x每日平均日照時數3.5HRx0.95系統效率)」，並以
    手寫方式，在被告留存之契約書場址②後註記「19.8+74.4=9
    4.2KW×365×3.5×0.95=114323度」、場址③後註記「84×365×3
    .5×0,95=101944度」等節，此有被告提出之系爭契約在卷為
    憑(見卷一第88、89頁)；而兩造均不爭執前述手寫之計算式
    ，為系爭契約第二條所約定各場址裝置容量之具體內容(見
    卷三第214、215、282頁)，是依系爭契約約定，原告施作之
    系爭工程完工後，場址②發電設備之預估年度發電量應為114
    323度、場址③之預估年度發電量應為101944度，應屬明確。
　2.按解釋意思表示，應探求當事人之真意，不得拘泥於所用之
    辭句。民法第98條定有明文。又解釋契約，固須探求當事人
    立約時之真意，不能拘泥於契約之文字，但契約文字業已表
    示當事人真意，無須別事探求者，即不得反捨契約文字而更
    為曲解（最高法院17年上字第1118號判例參照）。又按契約
    乃當事人間在對等性之基礎下本其自主之意思、自我決定及
    自我拘束所成立之法律行為，基於私法自治及契約自由之原
    則，契約不僅在當事人之紛爭事實上作為當事人之行為規範
    ，在訴訟中亦成為法院之裁判規範。因此，倘當事人所訂立
    之契約真意發生疑義時，法院固應為闡明性之解釋，即通觀
    契約全文，並斟酌立約當時之情形及其他一切證據資料，就
    文義上及理論上詳為推求，以探求當事人締約時之真意，俾
    作為判斷當事人間權利義務之依據。惟法院進行此項闡明性
    之解釋（單純性之解釋），除依文義解釋（以契約文義為基
    準）、體系解釋（綜觀契約全文）、歷史解釋（斟酌訂約時
    之事實及資料）、目的解釋（考量契約之目的及經濟價值）
    並參酌交易習慣與衡量誠信原則，加以判斷外，並應兼顧其
    解釋之結果不能逸出契約中最大可能之文義。除非確認當事
    人於訂約時，關於某事項依契約計畫顯然應有所訂定而漏未
    訂定，致無法完滿達成契約目的而出現契約漏洞者，方可進
    行補充性之解釋（契約漏洞之填補），以示尊重當事人自主
    決定契約內容之權利，並避免任意侵入當事人私法自治之領
    域，創造當事人原有意思以外之條款，俾維持法官之中立性
    。經查：
　⑴原告主張依系爭契約第四條第1項後段約定：「乙方可保證，
    在乙方不可控之影響發電量因素之下，首年發電度數為估算
    發電量之九成，不足部分由乙方補償之」（見卷一第89頁）
    ，故系爭工程之首年發電量，如已達系爭契約第二條預估發
    電量之九成，原告所完成之工作即已具備約定品質而無瑕疵
    等語；被告則抗辯系爭工程多處太陽能板有遮陰問題，導致
    太陽能板無法充分發揮應有效用，場址②電號陳玉燕部分、
    場址③電號陳育哲、陳育彰部分，發電量均未達到系爭契約
    第二條所約定平均日照時數3.5小時之產能，而有不適於通
    常使用之瑕疵等語。
　⑵然查系爭契約第二條之年度發電量公式中「平均日照時數」
    之意義，實係系爭工程設置之太陽能光電設備年度總發電量
    ，除以裝置容量後，再除以一年之日數，即該光電設備每瓩
    日平均發電量。然影響太陽能發電設備之發電效率因素眾多
    ，除被告所指之太陽輻射日照量變化外，尚有環境因素，如
    鹽害雷害、腐蝕氣體、風況、天候、溫度、防潮、排水、落
    塵、鳥類多寡以及光電設備能量耗損因素等等，故兩造於系
    爭契約第二條約定系爭裝置之預估發電量，尚須乘以系統效
    率95%。又系爭契約雖未敘明該公式之每瓩日平均發電量之
    依據，然依台電公司107年度購入各縣市太陽能光電之統計
    資料，就彰化縣太陽能光電容量裝置與發電量度數比例計算
    ，107年間彰化縣太陽光電設備所產生之電力出售予台電公
    司之部分，每瓩日平均發電量為3.21度，此有107年各縣市
    太陽光電容量因數統計資料在卷為憑（見卷三第405頁），
    尚低於系爭契約預估之3.325度(計算式：3.5×0.95＝3.325）
    ，可見系爭契約約定之預估發電度數，其實已優於當時彰化
    縣所設置太陽能光電設備平均發電效能，縱使系爭第二條之
    預估發電量為原告所草擬，亦無使被告有何不利益，兩造自
    應依系爭契約為履約依據。
　⑶又因太陽能光電之發電效率受自然因素、環境因素影響甚大
    ，非如核能、火力發電等為穩定輸入與輸出之發電方式，是
    系爭契約第二條所約定者乃本件太陽能裝置設備之「估算」
    發電量，以使被告得以預估投入資金興建本件太陽能發電設
    備後，可產生之效益為何，實難認定系爭契約第二條之預估
    發電量性質屬系爭契約之約定品質，亦難認該條之估算發電
    量為系爭工程之通常效能，否則兩造應約定本件發電裝置應
    達成之發電度數，而非預估發電度數，是被告以場址②陳玉
    燕電號、場址③陳育彰、陳育哲電號之首年平均發電效率，
    未達每瓩日平均發電量3.5度，即屬不適於通常效用之瑕疵
    ，難認可採。
　⑷系爭契約場址②之廠房屋頂型發電設備，首年之發電量為1119
    99度(電號陳侑伸26583度+電號陳玉燕85416度=111999度)，
    系爭場址③之廠房地面型發電設備，首年之發電量為96712度
    (電號陳育哲52136度+電號陳育彰44576度=96712度)等節，
    此有台灣電力公司108年6月至109年4月再生能源電能躉購電
    費通知單在卷為憑(見卷三第56至86頁)；雖均未達到系爭契
    約第二條之預估度數，然均已達到系爭契約第四條第1項後
    段原告保證之度數(分別為102890.7度、91749.6度)，尚難
    認系爭發電設備有何未具約定品質之瑕疵。被告雖抗辯系爭
    光電設備有遮陰瑕疵，致使電號陳玉燕、陳育彰、陳育哲之
    部分，未達到系爭契約第二條預估之每瓩日平均發電量3.5
    度，為可歸責原告之事由，應不適用第四條第1項後段之保
    證度數云云。然依系爭契約第二條之約定，電號陳玉燕之部
    分，應與電號陳侑伸合併計算其發電量；電號陳育彰、陳育
    哲之部分，應合併計算有無達到預估發電量，而非以個別電
    號有無達每瓩日平均發電量3.5度為認定基礎，是被告上開
    計算方式，已與系爭契約之約定有違，難為憑採。且兩造並
    未以系爭光電設備應達每瓩日平均發電量3.5度為其約定效
    能，亦無證據證明太陽能光電設備須達每瓩日平均發電量3.
    5度始為設備之通常效能，是被告以上開標準認定系爭發電
    設備有無瑕疵，難謂有據。
　⑸至本院囑託之鑑定單位中華民國太陽光電發電系統商業同業
    公會雖出具鑑定意見稱：依一般太陽能設備工程實務慣例、
    專業經驗、太陽能設備，有因遮陰瑕疵問題而減價收受之案
    例，彰化縣○○鄉○○路000號房屋廠房的面向為正南，房屋設
    置太陽能模組於三樓高之位置，會於早上時間太陽位於東方
    或東南方時，遮陰位於西邊的廠房上之太陽能模組，由於太
    陽能模組緊鄰東邊房舍，在中午前會有數排的模組發電量受
    到影響；福興鄉外中段446、448地號土地所設置太陽能設備
    ，位於廠房西側且低於廠房高度，在早上太陽位於東方或東
    南方時會有遮陰之情形發生，致使發電量受影響等語(見卷
    三第137、143、145頁)。惟系爭發電設備乃建於彰化縣○○鄉
    ○○路000號被告家族之廠房、住宅屋頂，以及緊鄰前開建物
    四周之福興鄉外中段446、448地號土地，而前開廠房、住宅
    建物本即有高低落差，復緊鄰建物搭建地面型發電設備，則
    以案場場址之客觀情形，本件太陽能發電設備之相鄰太陽能
    板，自有因高度不同，當陽光斜射時會產生遮陰情形，此應
    屬被告於設置系爭太陽能設備時所得預見之事，卻仍委由原
    告設置完畢，實難遽認系爭太陽能發電設備遮陰情形，為可
    歸責於原告之事由。況系爭太陽能發電設備縱有遮陰，亦非
    全日均無發電功效，兩造既無明定何程度之遮陰應不予施作
    ，亦未明定工程費用應以施作數量計算，而係以實際發電效
    能為原告應履行之契約義務，則局部遮陰之位置仍與施作，
    應難謂為原告之施工瑕疵。
  3.又本件發電設備之設計圖面亦屬系爭契約之一部分，此為系
    爭契約第四條第1項中段所約定，而本件發電設備之結構設
    計圖，為經訴外人安泰結構技師事務所蔡仲超技師簽證之設
    計圖說；機電設計圖，為經訴外人蕭哲明電機技師事務所設
    計之電機圖說等節，此有原告提出之太陽光電系統施工圖面
    解說、機電圖說在卷為憑(見卷二第79至231頁)，是原告施
    作系爭工程，自應依據結構圖、機電圖按圖施工。而原告施
    作之系爭工程場址②、③部分，雖仍依結構圖施作594片太陽
    能板，然就下列部分，與本件結構圖有所不同：
　⑴場址②電號陳玉燕之部分(廠房屋頂型)左下角部分，與施工結
    構圖乃鋸齒狀之鋪排不同，變更為完整之長方形，而將場址
    ③電號陳育哲部分之地面型太陽能板6片部分提高合併建置等
    節，此有結構圖與本件工程空照圖附卷為憑（見卷二第423
    、425頁、卷三第373頁）。
　⑵場址③電號陳育哲之地面型太陽能板，原設計鋪設於場址②廠
    房屋頂型及住宅屋頂型中間走廊及屋頂周圍部分，均提高與
    場址②之廠房屋頂型、住宅屋頂型同高合併建置等節，此有
    結構圖與本件工程空照圖附卷為憑（見卷二第435、437頁、
    卷三第373頁）。
　⑶場址③電號陳育彰之地面型太陽能板，原設計鋪設於廠房屋頂
    型上方部分，縮減片數並提高與場址②之廠房屋頂型合併建
    置；原設計鋪設於廠房屋頂型左側部分則增加片數，然有上
    下層鋪排之情形，此有結構圖與本件工程空照圖附卷為憑（
    見卷二第441、443、449頁、卷三第373頁）。
　⑷場址②電號陳侑伸之住宅屋頂型太陽能板，整體高度提升與廠
    房屋頂型之B區(見卷二第83頁)同高，並將部分場址③電號陳
    育哲之地面型太陽能板合併建置等節，此有結構圖與本件工
    程空照圖附卷為憑（見卷二第429、431頁、卷三第373頁）
    。
　4.惟上開未按圖施作之情形，是否未經被告同意，及該變更是
    否導致被告所主張本件太陽能發電設備遮陰情形嚴重，而有
    不適合通常效用之情形，實屬有疑。查證人即施作系爭工程
    之工程人員粘吉翔於本院審理時證稱：伊施作系爭工程時有
    進行二次施工，當初伊裝好骨架後，業主（即被告）問神明
    ，隔天就叫伊把所有的骨架往旁邊移，說是不要太靠近住家
    ，還有一部分是原告與被告商量好要做變更，所以伊現場施
    作時跟圖面不一樣，伊進行二次施工的時候，原告與被告都
    有在旁邊看，有確定要更改的狀況後，伊才施工等語（見卷
    二第35至37頁）。審酌系爭工程實際施作與結構圖不符之處
    ，包含將原申請應裝設為地面型太陽能板提高與屋頂型合併
    施作，或將原申請之屋頂型太陽能板架高等情，其目的係為
    增加屋頂型太陽能板之施作面積，以增加太陽能光電板接受
    太陽輻射之程度，並且避免建築物高低落差，以及建築物與
    地面高低落差之遮陰情形，該變更並無對被告不利，堪認證
    人粘吉翔證述二次工程變更係兩造合意變更，應屬可信。
　5.然而，因場址③之地面型太陽能板緊鄰場址②之屋頂型太陽能
    板，故增加屋頂型太陽能板之施作面積後，相鄰之地面型太
    陽能板自會產生與原契約設計圖說相異之遮陰問題，此為兩
    造變更施工圖面時即可預見且經被告同意之情形，此據兩造
    及被告之子陳育彰就系爭工程發電量、遮陰等問題協商時，
    陳育彰雖表示：「就是遮陰的問題度數，每天來少那麼多」
    ，然被告主動回稱：「不然你看遮陰的問題，要怎麼說，你
    怎麼解決，你和爸來」，陳育彰稱：「移遮陰」，被告稱：
    「你爸就不移」，陳育彰稱：「遮陰不要做」，原告稱：「
    那你們父子去協調」，被告仍稱：「遮陰還有半天」等節，
    此有原告提出之錄音譯文在卷為憑（見卷二第490頁），益
    徵系爭工程變更太陽能板排佈位置後，雖有地面型太陽能板
    遮陰情形較嚴重一事，然被告考量每日仍有部分時段該遮陰
    部分可照射到太陽輻射而同意設置，並非原告故意於會產生
    遮陰之位置施作太陽能板，自難認本件有何原告片面未按圖
    施作之瑕疵。
  ㈡綜上，原告已施作系爭工程完畢，並已與台電公司掛表並聯
    ，台電公司已執行首次契約撥款完成，依系爭契約第五條約
    定，被告應支付第四、五期工程款200萬元，然被告尚有180
    萬元未支付，是原告依系爭契約第五條，請求被告給付180
    萬元工程款，應屬有據。被告雖以系爭工程具上開瑕疵抗辯
    ，惟難認系爭工程有何民法第492條不適於通常使用之瑕疵
    或不符契約效用瑕疵已如前述，被告抗辯應依同法第494條
    減少報酬 801,636元難認有據，無足憑採。
　㈢原告得請求之工程款為何？
　1.按二人互負債務，而其給付種類相同，並均屆清償期者，各
    得以其債務，與他方之債務，互為抵銷。再抵銷，應以意思
    表示，向他方為之。其相互間債之關係，溯及最初得為抵銷
    時，按照抵銷數額而消滅，民法第334條第1項前段、第335
    條第1項亦有明文。
　2.查系爭契約第二條備註②約定，系爭廠房、住宅屋頂型太陽
    能發電設備，適用能源局107年度第二期上限費率(屋頂型)
    ，高效能躉售費率(按原費率4.671612元加乘6%獎勵使用高
    效能模組，每度電按4.9698元收購)，然實際上台電公司係
    以每度按4.6254元收購一節，有系爭契約、台電公司再生能
    源電能躉購電費通知單附卷為憑(見卷一第19頁、卷三第60
    、61頁)，而有每度收購電費0.3444元(計算式：4.9698-4.6
    254=0.3444)之差額。
　3.此部分雖因經濟部能源局將場址②之屋頂型太陽能裝置容量7
    4.4、19.8峰瓩與場址③地面型發電容量42、42峰瓩合併計算
    為178.2峰瓩，而適用107年度太陽能光電發電設備電能躉購
    費率屋頂型100瓩以上不及500瓩之第二期費率為4.6254元/
    度計算，而非單以屋頂型之裝置容量94.2峰瓩，適用20瓩不
    及100瓩之費率4.9698元/度，實難歸責於原告，惟原告於契
    約已約定收購價格，且原告就收購價格差額部分，於本院審
    理時亦稱願意承擔台電公司及能源局以較低費率計算之差額
    等語(見卷三第219頁)，是此部分乃原告應給付與被告之債
    務，堪以認定。
　4.系爭場址②之電號，首年發電量為111999度，此有台灣電力
    公司108年至109年再生能源電能躉購電費通知單為憑(見卷
    三第56至86頁)，原告自陳同意被告就電費差額38,572元(計
    算式:111999×0.3444≒38572)為抵銷等語(見卷三第286頁)。
    本院審酌此部分兩造給付種類相同，且均屆清償期，被告為
    抵銷抗辯，非無理由，應予允許。
五、按給付有確定期限者，債務人自期限屆滿時起，負遲延責任
    ；給付無確定期限者，債務人於債權人得請求給付時，經其
    催告而未為給付，自受催告時起，負遲延責任。遲延之債務
    ，以支付金錢為標的者，債權人得請求依法定利率計算之遲
    延利息；應付利息之債務，其利率未經約定，亦無法律可據
    者，週年利率為5%。民法第229條第1、2項、第233條第1項
    前段、第203條分別定有明文。查系爭契約第五條約定第四
    期工程款被告應於台電掛表併聯完成後7日內支付150萬元、
    台電執行首次契約撥款完成後7日內支付尾款50萬元(見卷一
    第25頁)，而台電公司就系爭設備掛表並聯完成之日期為108
    年4月18日、電號陳侑伸、陳玉燕首次契約撥款之日期為108
    年6月24日；電號陳育哲、陳育彰首次契約撥款之日期為108
    年7月16日、同年月17日，此有台灣電力股份有限公司彰化
    區營業處108年4月30日函4份、台灣電力公司108年6月、108
    年7月再生能源電能躉購電費通知單為憑(見卷一第35至47頁
    、卷三第58至59頁)，是依系爭契約約定，被告應於108年4
    月25日前給付第四期工程款、同年7月24日前支付系爭工程
    之尾款，而原告再於108年7月18日致函定5日期限催告被告
    給付，被告已於同年月19日收受該催告函後(見卷一第55頁
    、第490頁)，迄未給付，則原告請求被告給付上開金額及自
    108年7月25日起計付法定遲延利息部分，自屬有據。
六、綜上所述，原告依系爭契約第五條約定，請求被告給付180
    萬元之工程款應屬有據，被告抗辯電費差額38,572元應由原
    告支付，並為抵銷抗辯亦為可採，是原告請求被告給付工程
    款1,761,428元(計算式：1,800,000-38,572=1,761,428)，
    及自108年7月25日起至清償日止，按年息5%計算之利息，為
    有理由，應予准許。
七、兩造均陳明願供擔保，聲請宣告假執行或免為假執行，經核
    尚無不合，爰分別酌定相當擔保金額准許之。
八、本件事證已臻明確，兩造就本件其餘攻擊防禦方法，及未予
    援用之證據，經本院斟酌後，認均不足以影響本判決之結果
    ，自無逐一詳予論駁之必要，併此敘明。
九、訴訟費用負擔之依據：依民事訴訟法第78條。　　
中　　華　　民　　國　 110　　年　　9 　　月　　30 　日 
                
                  民事第二庭    法　官　王姿婷
以上正本係照原本作成。
如對判決上訴，應於判決送達後20日內向本院提出上訴狀。如委
任律師提起上訴者，應一併繳納上訴審裁判費。
中　　華　　民　　國　　110 　年　　9 　　月　　30　　日
                                書記官  吳曉玟